臺灣高等法院臺中分院刑事裁定
                                     100年度聲再字第98號
再審聲請人
即受判決人  施仁貴



上列再審聲請人即受判決人因公益侵占案件，對於本院98年度重
上更㈢字第94號，中華民國98年11月11日刑事確定判決（原審案
號：臺灣臺中地方法院91年度訴字第2719號；起訴案號：臺灣臺
中地方法院檢察署91年度偵字第17655號；移送併辦案號：臺灣
南投地方法院檢察署92年度偵字第3513號），聲請再審，本院裁
定如下：
    主  文
再審之聲請駁回。
    理  由
一、本件再審聲請人即受判決人聲請意旨略以：原確定判決認定
    被告施仁貴挪用行政院勞工委員會職業訓練局台中就業服務
    中心撥款之臨時工作津貼250萬元、10萬元、10萬元、22萬
    元、158萬4740元，另挪用告訴人所募集之種植肉桂樹專款6
    ,715,039元，提供其中100萬元作為甲○○之競選經費，因認
    被告有公益侵占之犯行，惟：㈠被告因伽俐基金會之辦公室
    未能如期搬遷至台中市○○○街00號，仍留在五○○路1段000號0
    0樓，始就近繼續使用被告能取用之中國商銀南○○分行0000-
    0及0000-0號帳戶，而非將肉桂樹專戶（大安銀行台中分行0
    000-0號帳戶）之款項匯往上開帳戶。㈡被告雖曾自白提領告
    訴人王清峰律師所匯款項100萬元，用於支付甲○○競選經費
    及承租競選辦公室之費用云云，但被告當時忙於921菩提溫
    馨家園重建事務，對檢察官之偵訊一時間不知所措，故以當
    時之臆測回答，然與實際之財務狀況不符。伽俐基金會自民
    國89年6月9日起之財務運作均係交由會計楊○梅執行，甲○○
    之應收墊付款及內部往來款項均由短期借款中撥出，與告訴
    人募集之款項及伽俐基金會之民眾捐款無關，且甲○○亦已清
    償借款。又被告租用之辦公室提供一小角落借予甲○○使用，
    但甲○○就使用之部分亦曾繳納租金，被告並無侵占公益款項
    之犯行。㈢行政院勞工委員會職業訓練局台中就業服務中心
    撥入款為7,891,981元，王清峰律師匯入之捐助款為7,479,0
    50元，肉桂樹苗認養金一般捐助為475,215元，共計15,846,
    246元。而與上開款項相關之開銷共有19項，金額為16,069,
    005元，被告共計溢付222,759元，有伽俐基金會90年8月24
    日至90年12月31日財務報表可證，故被告並無不法所有之意
    圖。再者，伽俐基金會90年8月24日至90年12月31日之收入
    與支出兩者相較，計虧損526,741元，豈有款項可供被告侵
    占。㈣而行政院勞工委員會職業訓練局台中就業服務中心撥
    付款項7,891,981元，用於921菩提溫馨家園重建臨時工作津
    貼薪資6,333,545元，其應付工作津貼1,558,436元於91年4
    月間由伽俐基金會董事會籌資清償完畢。王清峰律師之肉桂
    樹苗認養金7,479,050元，用在災區種植肉桂樹之項目中雖
    僅占764,011元，但餘款均用於921災後重建工作所需之費用
    上，並於纏訟之六年中，由基金會董事會按月分期攤還給王
    清峰律師共計4,907,154元，餘額1,807,885元係用在921災
    後重建之經費上，遵王清峰律師善意囑付，而不再繳付。被
    告從事前開多項公益事業，因未具有法律專業之智識，難以
    明確釐清不同法人或同一法人內部權利之區別，其間或因內
    部資金短絀，而有短暫相互流用肉桂樹專款及行政院勞委會
    中區就業服務中心撥付之臨時工作津貼，以致有專案款項遭
    挪用之外觀，惟就被告主觀而言，其推行之工作均屬其所發
    願從事公益事業之一環，並未挪為己有而供個人私用，實難
    認被告行為時具有為自己或第三人不法所有之意圖，自不得
    遽論以侵占罪責，原判決對上開足證被告無不法所有意圖之
    證據疏未注意，錯誤認定被告應負公益侵占罪責，認事用法
    顯有違誤，為此依法提起再審等語。
二、按有罪之判決確定後，有左列情形之一者，為受判決人之利
    益，得聲請再審︰㈠原判決所憑之證物已證明其為偽造或變造
    者。㈡原判決所憑之證言、鑑定或通譯已證明其為虛偽者。㈢
    受有罪判決之人，已證明其係被誣告者。㈣原判決所憑之通
    常法院或特別法院之裁判已經確定裁判變更者。㈤參與原判
    決或前審判決或判決前所行調查之法官，或參與偵查或起訴
    之檢察官，因該案件犯職務上之罪已經證明者，或因該案件
    違法失職已受懲戒處分，足以影響原判決者。㈥因發現確實
    之新證據，足認受有罪判決之人應受無罪、免訴、免刑或輕
    於原判決所認罪名之判決者。前項第1款至第3款及第5款情
    形之證明，以經判決確定，或其刑事訴訟不能開始或續行非
    因證據不足者為限，得聲請再審，刑事訴訟法第420條定有
    明文。次按刑事訴訟法第420條第1項第6款所謂「發現確實
    之新證據」，係指該證據於事實審法院判決前已經存在，為
    法院、當事人所不知，不及調查斟酌，至其後始行發現，且
    就證據本身形式上觀察，固不以絕對不須經過調查程序為條
    件，但必須顯然可認為足以動搖原有罪確定判決，而為受判
    決人無罪、免訴、免刑或輕於原判決所認罪名之判決者為限
    。亦即該新證據除須可認為確實具有足以動搖原確定判決，
    而對受判決人為更有利判決之「確實性」外，尚須具備該證
    據係在事實審法院於判決前已存在，因未經發現，不及調查
    斟酌，或審判時未經注意，至其後始行發現之「嶄新性」特
    質，二者均屬不可或缺，倘若未具備上開確實性與嶄新性二
    種聲請再審新證據之特性，即不能據為聲請再審之原因（最
    高法院28年抗字第8號、33年抗字第70號判例、90年度臺抗
    字第71號、93年度臺抗字第98號裁定參照）。
三、經查：
(一)本件再審聲請人即受判決人施仁貴（下簡稱聲請人）前因公
    益侵占案件，不服臺灣臺中地方法院91年度訴字第2719號判
    決提起上訴，經本院以98年度重上更㈢字第94號審理並判決
    後，聲請人不服，上訴於最高法院，嗣經最高法院以100年
    度臺上字第1965號判決駁回上訴，全案遂告確定，依刑事訴
    訟法第426條第3項規定，本院自屬再審之管轄法院，合先敘
    明。
(二)聲請人聲請再審之第一點理由，認其係因伽俐基金會辦公室
    未能如期搬遷，仍留在原址，而就近繼續使用位於同一棟大
    樓之中國商銀南○○分行之銀行帳戶，並無將其他專戶之款項
    匯入中國商銀南○○分行帳戶云云。惟聲請人挪用種植肉桂樹
    專款之事實，業據證人即基金會之會計楊○梅於偵查中陳述
    甚詳：本件款項匯入施仁貴之帳戶，最先四十五萬元是董事
    長（指施仁貴）自己去提領，其中四十四萬元是我存入施仁
    貴在中國商業銀行的帳戶，是董事長在調度決策，此款在八
    月二十九日中途解約也是董事長在調度決策，我不知道原因
    ，該款項會中途解約也是董事長叫我去做，知道該款係告訴
    人募的款，其後質借四十五萬元、提領九十五萬元都是我去
    辦的，不清楚作何用，之前從未有將錢直接轉入他（指施仁
    貴）帳戶，在十月五日告訴人存入五百八十萬元，我有去提
    領各一百萬元及八十萬元，該八十萬元是付薪資用的，另外
    提領現金是因網路轉帳只能轉二百萬元，……樹苗款由我經手
    只有三十萬元部分，我確實有去匯款，……施仁貴的帳戶簿冊
    及印章是由我保管等語（見他字第767號卷第61至64頁、原
    判決書第12頁）。亦經聲請人於偵查、原審中自白：告訴人
    有要求要開定存專戶，後因為道場的設備毀壞，為了安全上
    問題，基金會本身沒有金額可供使用，所以我就將錢作其他
    用途使用，質借的四十五萬元是用以修復在埔里桃米坑佛香
    書苑的路及堤防，因我是該書苑之董事長，有將四十四萬元
    轉入我個人帳戶，如此我會較清楚金錢流向，有將一百三十
    萬元部分解約，其中三十萬元是支付一檯機器費用，其他支
    付行政費用，……最後三次的匯款未存定存，我也是用於行政
    費用……我有提甲○○在南投成立連絡處，這些服務處費用也是
    由基金會的錢支付，我是自發性地幫甲○○，在競選期間花費
    我幫他的部分約一千四百多萬元，其中告訴人的募款應該不
    多，給吳陳○○的錢有一部分是支付甲○○競選之用，這些金錢
    處理甲○○並不清楚等語。（見他字第676號卷第65至68頁、9
    1頁、原審卷㈠第177至180頁、202頁、原判決書第11頁）。
    且證人即肉桂樹苗契約之締約當事人莊○祥於原審對聲請人
    購買樹苗數量之金額證稱：他（指施仁貴）有向我買肉桂樹
    苗，有契約書，總共買五千五百零五株，我已給他三千株，
    另一個小的二千株，實際交付總共五千多株，原來契約書上
    寫的沒有交付那麼多。……總共給付一百十五萬五千五百元，
    當時是錢先進來我再給他，後來跳票部分沒有送過去等語（
    見原審卷㈠第200頁、201頁）。又聲請人亦供明告訴人匯款
    之肉桂樹苗認養金實際用在災區種肉桂樹之項目，僅占七十
    六萬餘元，顯見告訴人匯款之大部分金額均遭聲請人挪用入
    個人帳戶，或是修建道場、或幫助他人競選之用等等，並未
    依告訴人囑託專款專用，客觀上顯有挪為自己或他人使用之
    事實，自屬公益侵占之犯行，業經原確定判決詳予調查審酌
    ，此部分理由尚不具備聲請再審之確實新證據之嶄新性要件
    。
(三)聲請人聲請再審之第二至四點理由，稱基金會收入及支出均
    有財務報表為憑，行政院勞委會中區就業服務中心之撥款及
    告訴人捐助之肉桂樹苗款項，與基金會開銷支出相較，聲請
    人尚溢付222,759元，基金會亦有虧損526,741元，且就所流
    用告訴人之大部分款項均已歸還，自無不法所有意圖云云。
    惟該財務報表係指原審卷附聲請人於更㈡審所提出之日記帳
    冊及憑證，然其憑證來源可疑，所提出之帳冊記載亦不具可
    信性，蓋聲請人自本案於90年12月3日告訴人經告知支付肉
    桂樹支票跳票、91年3月26日告訴人因追詢其募款下落無著
    而提出告訴，迄至聲請人於更㈡審97年6月27日準備程序前，
    均無法提出使用款項於公益之憑證及帳冊，待97年6月27日
    更㈡審準備程序才主張其有憑證，並遲至同年9月19日始提出
    由證人郭○州依據聲請人所提供之單據及同案被告楊○梅所製
    作之日記帳、銀行存款資料而製作之帳冊，主張其係基於公
    益事業而運作。然自偵查至歷次審理相隔六年餘，聲請人均
    委任有辯護人，且經調查人員之調查、檢察官偵查及法官之
    審理，均無法提出上開憑證及帳冊，詎於更㈡審突然能提出
    ，其可信性令人存疑，且依同案被告楊○梅於更㈠審之供述，
    聲請人施仁貴為決策者，其係依據施仁貴之指示為款項之提
    領、轉帳、紀錄，則楊○梅既只負責記帳，必未能稽核查悉
    每一筆提領款項之用途，也非第一手之支付者（見更㈠審卷
    第75頁背面、他字第676號卷第62頁），設若聲請人為虛偽
    用途之告知，楊○梅亦依指示登載帳目，其記載即難憑信為
    正確，自無從憑信其屬正確。且該文書非公務員職務上製作
    之紀錄文書、證明文書，亦非從事業務之人於業務上或通常
    業務過程所須製作之紀錄文書、證明文書等，蓋日記帳理應
    逐日記載，聲請人之原審辯護人亦狀稱伽俐基金會自89年6
    月9日起之財務運作均交由會計楊○梅執行，製作日記帳或明
    細分類帳等財務報表，一直至案發期間亦復如是等節，詎竟
    於歷經偵查審理程序六年後始能提出，甚啟疑竇，是此項證
    物在客觀上無從憑斷係在同一時間、在當時依照聲請人參與
    公益支出立即登錄，自非屬於過程中不間斷而有規律之記載
    ，尚難據為證明所涉犯罪事實存否及其內容之文書，其可信
    性既非無疑，亦不具有其他特別可信之條件，是認聲請人於
    更㈡審所提出之日記帳冊，應無證據能力，此業經原確定判
    決論述甚明（見原判決書第5至7頁），聲請人據此可信性存
    疑之財務報表所為之聲請再審理由，尚難採信，顯不足以動
    搖原確定判決之基礎，與聲請再審之確實新證據之確實性要
    件不符。再者，該日記帳冊及財務報表等，業經原確定判決
    加以審酌並認定其無證據能力，自屬於事實審法院判決前已
    經存在之證據，並經法院審酌者，亦不具備嶄新性之要件，
    難謂係確實之新證據。
四、綜上，聲請人上開主張之事證於事實審法院判決前業已存在
    ，並經原審詳予調查審理，不符合因未經發現而不及調查斟
    酌之嶄新性特質，亦不符合從證據本身形式觀察顯然足以動
    搖原確定判決而為有利判決之確實性特質，自非合法再審事
    由，聲請人仍執前詞對原確定判決採證認事用法職權之行使
    任意指摘，對業經法院本於自由心證予以取捨判斷之證據持
    相異評價，自難憑為再審之依據，本件再審之聲請為無理由
    ，應予駁回。
五、據上論結，應依刑事訴訟法第434條第1項，裁定如主文。
中　　華　　民　　國　 100　　年　　5 　　月　　30　　日
            刑事第二庭    審判長法　官  邱　顯　祥
                                法　官  姚　勳　昌
                                法　官  張　國　忠
以上正本證明與原本無異。     
如不服本裁定，得於收受送達後5日內向本院提出抗告書狀(須附
繕本)。
                                書記官  卓  佳  儀

中　　華　　民　　國　 100　　年　　5 　　月　　30　　日